臺灣板橋地方法院刑事判決　　　　　　　　　　　　　九十一年度訴緝字第四三號
　　公　訴　人　臺灣板橋地方法院檢察署檢察官
　　被　　　告　甲○○
　　選任辯護人　郭士功律師
右列被告因違反稅捐稽徵法案件，經檢察官提起公訴 (八十八年度偵字第一九七三一
號)，本院判決如左：
    主  文
甲○○行使偽造私文書，足以生損害於公眾及他人，處有期徒刑參月，如易科罰金，
以參佰元折算壹日。
又被訴違反稅捐稽徵法部分無罪。
    事  實
一、甲○○曾於民國八十六年間因偽造文書案件，經本院判處有期徒刑六月，緩刑三
    年確定，又於八十八年間因詐欺案件，經本院判處有期徒刑五月確定，因而撤銷
    前開緩刑，均於九十一年三月二十七日執行完畢（不構成累犯）。
二、甲○○係設於臺北縣新莊市○○路一一三巷二十七號四樓「統新電子股份有限公
    司」（以下稱統新公司）之負責人，為公司法及商業會計法所稱之商業負責人，
    並以製作各類所得扣繳憑單及統新公司之營利事業所得稅結算申報書為其附隨業
    務之人，明知徐千惠於民國八十五年一月至十二月間，並未在統新公司工作領薪
    ，竟基於製作不實會計憑證之犯意，利用徐女之父徐文競在該公司任職附屬辦理
    健保之身分證資料，委由不知情之成年會計人員，於其業務上所作成之文書即領
    取薪資清冊及製作屬商業會計憑證之八十五年度各類所得扣繳暨免扣繳憑單上，
    虛偽登載徐千惠於八十五年一月至同年十二月間在統新公司領得薪資新臺幣（下
    同）十九萬二千元不實商業會計憑證，併據以製作統新公司八十五年度營利事業
    所得稅結算申報書，將該不實之十九萬二千元之薪資支出虛列為為統新公司之支
    出項目，並持向財政部北區國稅局申報統新電子公司八十五年度之營利事業所得
    稅而行使之，足以生損害於徐千惠及稅捐稽徵機關核課營利事業所得稅之正確性
    。嗣因徐千惠收到財政部台北市國稅局八十五年度之綜合所得稅核定通知書，經
    查詢後始查悉上情。
二、案經徐千惠訴請臺灣板橋地方法院檢察署檢察官偵查起訴。
    理  由
壹、有罪部分：
一、訊據被告許暘谷對於上開犯行坦承不諱，核與告訴人徐千惠指訴及證人徐文競證
    述之情節相符，並有財政部台北市國稅局新莊稽徵所九十一年四月四日北區國稅
    新莊密字第○九一一○○六六五三號函、台北市國稅局八十五年綜合所得稅核定
    通知書等影本附卷可稽，事證明確，被告犯行堪以認定。
二、按薪資底冊性質上為私文書，與各類扣繳憑暨免扣繳單都是為證明扣繳事項與薪
    資發放所編製之會計憑證，為商業會計法第十五條所規定之原始憑證，屬商業會
    計憑證之一，經濟部八十五年二月一日經八五商字第八五二○一六五三號曾為函
    示。核被告所為，
  (一)犯商業會計法第七十一條第一款之填製不實會計憑證罪（扣繳憑單部分）、刑法
    第二百十六條、第二百十條之行使偽造私文書罪（行使薪資底冊部分）、刑法第
    二百十六條、第二百十五條之行使業務登載不實文書罪（行使營利事業所得稅結
    算申報書部分）。
  (二)被告偽造薪資底冊部分，犯商業會計法第七十一條第一款填製不實會計憑證罪，
    及刑法第二百十條偽造文書罪，二罪間有法規競合關係，應從較重之偽造私文書
    罪處斷。被告復提出行使，應成立刑法第二百十六條、第二百十條行使偽造私文
    書罪。
  (三)扣繳憑單性質上雖亦屬刑法所稱從事業務之人在業務上登載製作之文書，惟依特
    別法優於普通法之原則，關於被告填製不實扣繳憑單部分之犯行，應優先適用商
    業會計法之規定論處。
  (四)被告製作不實內容之營利事業所得稅結算申報書，此項業務登載不實之低度行為
    ，為行使之高度行為所吸收，不另論罪。公訴人起訴漏未就被告填載不實內容之
    營利事業所得稅結算申報書並持向財政部臺灣省北區國稅局臺北縣分局申報之部
    分，論以行使業務登載不實文書罪名，應予補充。
  (五)其所犯上開填製不實會計憑證罪、行使偽造私文書罪及行使業務登載不實文書罪
    間，有目的手段之牽連犯關係，應依刑法第五十五條從較重之行使偽造私文書罪
    論處。
  (六)又稅捐稽徵法第四十七條第一款之規定，係將納稅義務人之公司責任，基於刑事
    政策之考慮，於其應處徒刑範圍，轉嫁於公司之負責人，故於此情形受罰之公司
    負責人，乃屬轉嫁代罰性質，被告等既非逃漏稅捐之納稅義務人，與另外所犯行
    使偽造私文書之罪間，實無方法結果之牽連關係可言（最高法院八十七年度臺上
    字第一九七四號判決可資參照），故被告所犯行使偽造私文書、逃漏稅捐二罪，
    應分別論處（詳如後述）。
  (七)被告行為後，刑法第四十一條業於九十年一月十日修正公布施行，於同年一月十
    二日生效，依修正後之第四十一條第一項前段規定，得易科罰金之範圍由犯最重
    本刑為三年以下有期徒刑以下之刑之罪，擴大為犯最重本刑為五年以下有期徒刑
    以下之刑之罪，較有利於被告，故本件依刑法第二條第一項前段之規定，應適用
    裁判時之修正後刑法第四十一條第一項前段規定，諭知易科罰金之折算標準。
貳、無罪部分：
一、公訴意旨略以：被告甲○○為統新公司之負責人，為公司法及商業會計法所稱之
    商業負責人，並以製作各類所得扣繳憑單及統新電子公司之營利事業所得稅結算
    申報書為其附隨業務之人，明知徐千惠於民國八十五年一月至十二月間，並未在
    統新公司工作領薪，竟基於製作不實會計憑證之犯意，利用徐女之父徐文競在該
    公司任職附屬辦理健保之身分證資料，委由不知情之成年會計人員，於其業務上
    所作成之文書即領取薪資清冊及製作屬商業會計憑證之八十五年度各類所得扣繳
    暨免扣繳憑單上，虛偽登載徐千惠於八十五年一月至同年十二月間在統新公司領
    得薪資新臺幣（下同）十九萬二千元不實商業會計憑證，併據以製作統新公司八
    十五年度營利事業所得稅結算申報書，將該不實之十九萬二千元之薪資支出虛列
    為為統新公司之支出項目，並持向財政部北區國稅局申報統新電子公司八十五年
    度之營利事業所得稅而行使之，以此不正當方法逃漏統新公司營利事業所得稅十
    九萬二千元，足以生損害於徐千惠及稅捐稽徵機關核課營利事業所得稅之正確性
    ，因認被告另涉有稅捐稽徵法第四十一條之規定云云。
二、按犯罪事實．應依證據認定之，無證據不得推定其犯罪事實，刑事訴訟法第一百
    五十四條定有明文。又認定不利於被告之事實，需依積極證據，苟積極證據不足
    為不利於被告事實之認定時，即應為有利於被告之認定，更不必有何有利之證據
    （最高法院五十六年度臺上字第八０七號判例參照）。且按在訴訟上用以證明事
    實之證據，須於通常一般之人均不致於有所懷疑，而得確信其為真實之程度者，
    始得據以為有罪之認定，倘其證明尚未達到此一程度，而有合理之懷疑性存在，
    致使無從為有罪之確信時，即應為無罪之判決（最高法院七十六年台上字第四九
    八六號判例參照）。
三、查稅捐稽徵法第四十一條之逃稅罪，係結果犯，須以發生逃漏稅捐之現實結果為
    成立之要件（最高法院七十三年度台上字第六一四號判決參照）。又營利事業所
    得稅未依規定辦理結算申報，其營利事業所得額係按同業利潤標準核定，應無逃
    漏營利事業所得稅問題，僅可能影響被虛報薪資員工之個人綜合所得稅（最高法
    院七十八年度台上字第一一一二號判決參照）。又稅捐稽徵法第四十一條所規定
    之逃漏稅捐罪，雖以發生逃漏稅捐之結果為必要，惟判斷納稅義務人是否已逃漏
    稅捐，應以結算申報時，納稅義務人有無以積極之作為，施用詐術或其他不正當
    方法申報不實，致發生逃漏稅捐之結果為斷。所謂未發生逃漏稅捐之結果，係指
    納稅義務人雖有施用詐術等非法方法，但其稅負尚未達於起徵點，因而未發生逃
    漏稅捐之結果，或該納稅義務人依法應採定額、定率核稅，無論其如何申報，均
    與應納稅款完全無關者而言（最高法院八十八年度台上字第三六三一號裁判參照
    ）。
四、經查，本件統新公司雖虛報八十五年度徐千惠之薪資所得十九萬二千元，惟統新
    公司當年度已依同業利潤標準核定稅額六百九十五萬六千三百七十四元，並未因
    申報徐千惠之薪資而發生逃漏稅捐之結果，有財政部台灣省北區國稅局新莊稽徵
    所九十一年四月四日北區國稅新莊密字第○九一一○○六六五三號函在卷可按，
    揆諸前開說明，本件並未發生逃漏稅捐之結果，本院復查無其他積極證據足認被
    告有何違反稅捐稽徵法之犯行，自屬不能證明被告犯罪，依據首開法條說明，爰
    就違反稅捐稽徵法部分為被告無罪之諭知。
五、又稅捐稽徵法第四十一條係以詐術或其他不正當方法逃漏稅捐為其構成要件，所
    謂詐術必須積極行為始能完成，至以其他不正當方法，亦必具有同一之形態，方
    與立法之本質相符。例如造作假單據或設置偽帳以逃漏稅捐之類是，蓋以此等行
    為含有惡性，性質上屬於可罰性之行為，故在稅法上科以刑事責任。對於其他違
    反稅法行為，例如不開立統一發票或不依規定申報稅課等等行為，各稅法另訂有
    罰鍰罰則，並責令補繳稅款為已足，如另無逃漏稅捐之積極行為，不可納歸刑罰
    之範疇，此種單純不作為在法律上之評價，不能認與該法第四十一條詐術漏稅之
    違法特性同視。依該罪構成要件，必須作為方足以表現其違法之惡性，消極的不
    作為，縱有侵害稅捐稽徵之法益，亦難謂與作為之情形等價，故不能以該罪相繩
    （最高法院八十五年度台上字第三五二八號判決參照）。準此，被告雖於八十五
    年度就銷貨收入一千二百六十六萬一千零二十五元部分，未依規定開立發票，致
    漏報銷貨收入，然已依同業利潤標準核定全年所得六百九十五萬六千三百七十四
    元，漏稅額為二十八萬四千八百七十三元（有財政部台灣省北區國稅局新莊稽徵
    所八十九年九月二十一日北區國稅新莊審字第八九○○○八二五二○號函在卷可
    按），揆諸前開說明，此部份行為不該當於稅捐稽徵法第四十一條之構成要件，
    附此敘明。
據上論斷，應依刑事訴訟法第二百九十九條第一項前段、第三百零一條第一項，商業
會計法第七十一條第一款，刑法第二條第一項前段、第十一條前段、第二百十六條、
第二百十條、第二百十五條、第五十五條、第四十一條第一項前段、罰金罰鍰提高標
準條例第一條前段、第二條，判決如主文。
本案經檢察官張云綺到庭執行職務
中      華      民      國    九十一    年      五      月      十      日
                                      臺灣板橋地方法院刑事第六庭
                                          法  官 徐玉玲
右正本證明與原本無異。
如不服本判決，應於判決送達後十日內，向本院提出上訴狀。
                                          書記官 陳映孜
中      華      民      國    九十一    年      五      月      十      日
附錄法條
中華民國刑法第二百一十條
 (偽造變造私文書罪)
偽造、變造私文書，足以生損害於公眾或他人者，處五年以下有期徒刑。
中華民國刑法第二百一十五條
 (業務上文書登載不實罪)
從事業務之人，明知為不實之事項，而登載於其業務上作成之文書，足以
生損害於公眾或他人者，處三年以下有期徒刑、拘役或五百元以下罰金。
中華民國刑法第二百一十六條
 (行使偽造變造或登載不實之文書罪)
行使第二百十條至第二百十五條之文書者，依偽造、變造文書或登載不實
事項或使登載不實事項之規定處斷。
商業會計法第七十一條
商業負責人、主辦及經辦會計人員或依法受託代他人處理會計事務之人員
有左列情事之一者，處五年以下有期徒刑、拘役或科或併科新台幣十五萬
元以下罰金：
一  以明知為不實之事項，而填製會計憑證或記入帳冊者。
二  故意使應保存之會計憑證、帳簿報表滅失毀損者。
三  意圖不法之利益而偽造、變造會計憑證、帳簿報表內容或撕毀其頁數
    者。
四  故意遺漏會計事項不為記錄，致使財務報表發生不實之結果者。
五  其他利用不正當方法，致使會計事項或財務報表發生不實之結果者。
稅捐稽徵法第四十一條
 (逃漏稅捐之處罰)
納稅義務人以詐術或其他不正當方法逃漏稅捐者，處五年以下有期徒刑、
拘役或科或併科新台幣六萬元以下罰金。
稅捐稽徵法第四十七條
 (法人或非法人團體負責人之刑責)
本法關於納稅義務人、扣繳義務人及代徵人應處徒刑之規定，於左列之人
適用之：
一  公司法規定之公司負責人。
二  民法或其他法律規定對外代表法人之董事或理事。
三  商業登記法規定之商業負責人。
四  其他非法人團體之代表人或管理人。
